最高法院刑事判決　　　　　　　　　　　　　　　九十一年度台上字第四七七三號
　　上　訴　人　台灣高等法院台南分院檢察署檢察官
　　上　訴　人
　　即　被　告　乙○○
　　選任辯護人　何永福律師
　　　　　　　　高原茂律師
　　被　　　告　丁○○
　　　　　　　　丙○○
　　　　　　　　甲○○
右上訴人等因被告等殺人案件，不服台灣高等法院台南分院中華民國九十年五月八日
第二審更審判決（八十九年度上更(一)字第四九四號，起訴案號：台灣嘉義地方法院檢
察署八十四年度偵字第六三二０、六三八四、六三八五號，八十四年度少連偵字第一
九０號），提起上訴，本院判決如左：
    主  文
原判決撤銷，發回台灣高等法院台南分院。
    理  由
一、上訴人即被告乙○○部分：
本件原判決認定上訴人乙○○係成年人，與成年人戊○○、己○○、庚○○（以上三
人均已判刑確定）、辛○○、壬○○、癸○○、子○○、丑○○、寅○○、卯○○、
辰○○、巳○○、午○○、未○○、申○○、酉○○（除辰○○另案審理中，餘均另
案判決確定，辛○○以下均行為時已滿十八歲未成年人或十四歲以上未滿十八歲之未
成年人）等人，或因係同學關係或因經常出入於嘉義市區內不特定之「ＰＵＢ」、舞
廳內飲酒及跳舞作樂認識，而互有深淺不同之友誼關係。於民國八十四年十二月九日
晚間，戊○○、己○○、庚○○、乙○○、辛○○、壬○○、癸○○、辰○○及少年
子○○、丑○○、寅○○、卯○○、巳○○、午○○、未○○、申○○、酉○○共十
七人，經各別相邀而先後至嘉義市○○路六一０號「金財神大樓」三樓「侏儸紀ＰＵ
Ｂ」內聚集飲酒、跳舞作樂，適現役軍人戌○○、亥○、天○○、地○○、宇○○、
宙○○等人，亦因休假而前往該「侏儸紀ＰＵＢ」跳舞，迨翌日零時五十五分左右，
因少年丑○○在該「侏儸紀ＰＵＢ」舞池區怒擲酒杯，引起身旁亥○不滿，雙方發生
口角衝突，丑○○及在旁之辛○○、子○○等人，即與亥○發生肢體衝突，亥○之同
伴天○○、戌○○見狀即出面欲幫亥○解圍，乃引起戊○○、己○○、庚○○、乙○
○、辛○○、壬○○、癸○○、辰○○及少年子○○、丑○○、寅○○、卯○○、巳
○○、午○○、未○○、申○○、酉○○等人不滿，竟共同基於殺人犯意之聯絡，由
辛○○、子○○分別取出尖刀各一把（其中辛○○所持者為筆直刀尖成半斜尖銳形，
係由該店吧台內取出，犯案後經丟棄而費失，子○○所持者為刀尖成微外彎弧狀，為
其預藏於身之物，即為扣案之尖刀），己○○先後以徒手或現場所拾得之石塊（店內
裝潢材料）及掃把，戊○○以徒手，庚○○以徒手，乙○○以徒手或腳踢，申○○持
類似扁鑽之鐵器，其餘壬○○、癸○○、辰○○、丑○○、寅○○、卯○○、巳○○
、午○○、未○○、酉○○十人則分持現場之鐵椅、滅火器、石塊、酒瓶等堅硬、質
重、銳利之器具，或以徒手或以腳踢之方式，共同下手參與圍殺，分頭追逐及重擊戌
○○、天○○及亥○三人，其間亥○被追殺至該閣樓上（店內二樓），辛○○等多人
，仍分頭予以圍堵、追擊，並朝亥○、戌○○、天○○三人之頭部、胸部、背部等身
體上之要害各處砍殺、重擊，亥○不支先倒於閣樓地上，旋掙扎奮力爬起，為逃命而
自二、三公尺高之閣樓上跳下倒於該店一樓之舞池中，戌○○則奔逃下至舞池中，辛
○○等多人見狀復追逐而下，於舞池中或持尖刀、或持鐵椅、滅火器、石塊等物，或
以拳打腳踢，圍殺、追打、重擊亥○、戌○○及天○○身體各部位，嗣亥○、天○○
在被追殺、圍毆下，分別奔出該「侏儸紀ＰＵＢ」店門，而往金財神樓下逃跑，直至
該大樓之一樓門口處，仍遭多人追上予以圍毆重擊，而戌○○則於該「侏儸紀ＰＵＢ
」店內，遭辛○○等人連續砍殺、重擊，已受有重創，後復遭辛○○等人推出該店位
於金財神大樓三樓之店門口附近，被辛○○、子○○二人持刀前後包夾猛刺其胸、背
、腰等重要部位，致其傷重不支而倒於該處，因而受有頂骨部、左上眼瞼等多處傷害
，亥○、天○○受有頭皮等多處傷害（詳細受傷情形如原判決事實欄所載）。嗣戌○
○經送醫急救，延至同日凌晨一時七分左右傷重不治死亡，而亥○、天○○二人，經
送醫急救後，倖免於難。旋經警循線查獲，並扣得子○○所有持之殺人之尖刀一把等
情。因而維持第一審依想像競合關係，從一重論處乙○○成年人與未滿十八歲之人共
同殺人罪刑，並駁回乙○○此部分在第二審之上訴，固非無見。
惟查(一)、本件第一審判決論處乙○○殺人罪刑，丁○○、丙○○、甲○○三人亦為共
同正犯，原判決則以丁○○、丙○○、甲○○三人並非殺人之共同正犯，而為不同之
認定，第一審認定之事實已有不當或違法，自應將第一審判決經上訴之部分全部撤銷
改判，乃原判決率予維持第一審關於乙○○部分之判決，駁回乙○○之上訴，不無違
誤。(二)、原判決理由雖謂「原審法院於九十年一月十七日當庭播放勘驗扣案之『侏儸
紀ＰＵＢ』店門口錄影帶，乙○○確實與己○○同時進入，其中乙○○曾用拳頭毆人
等影像無誤。」（見原判決第八頁）。然稽之第一審法院八十五年五月十三日勘驗筆
錄僅記載「……戊○○走進來，乙○○、用拳頭打是戊○○……」（見第一審卷第二
冊第十頁背面）；原審九十年一月十七日勘驗筆錄亦記載「……戊○○走進來，乙○
○、用拳頭打是戊○○……法官諭倒帶，從打鬥開始。……乙○○、丁○○、甲○○
又走進來，丑○○抱著被害人出來，戊○○在後出拳頭打，甲○○又進來……」（見
原審更(一)卷第一五二頁），似均未有乙○○用拳頭打人之記載，乃原判決理由為不同
之認定，其所採用之證據與卷內筆錄不符，殊有未合。(三)、原判決採用已判決確定共
同被告己○○所證，為乙○○論罪科刑之證據。查己○○於第一審八十五年六月五日
訊問時供稱「（問乙○○、庚○○、丁○○、丙○○有無參與毆打？）我不知道」「
（問在檢方問說他們參與毆打你說是）我說庚○○有打，打誰我不清楚，其他我不認
識」（見第一審卷第二冊第五十九頁）。於原審八十六年七月一日訊問時證稱「（問
當時庭上的四位被告（即乙○○、丁○○、丙○○、甲○○）你們認識嗎？）我們以
前都不認識，是在看守所才認識的」「（問當時你們也一起打群架？）沒有」「（問
當時很多人，亂七八糟，你怎會全知道？）我都沒有看到他們」（見原審上訴卷第一
五０、一五一頁）。均未指證乙○○參與毆打被害人。惟第一審八十五年十一月二十
七日訊問時，以己○○則稱乙○○在大樓外有踢打被害人，並據供稱「他（指乙○○
）很好認，頭髮中分，戴眼睛（鏡）」「（問以前未說，現在才說？）他亂咬庚○○
」（見第一審卷第三冊第四十八頁）。己○○所供前後不一，已有瑕疵。且乙○○辯
稱其當時是戴隱形眼鏡，外觀上看不出來云云，原審並非不可勘驗錄影帶，以查明從
外觀上是否可看出乙○○戴眼鏡？己○○所供是否實情？原審疏未究明，遽行判決，
尚有違誤。以上或係上訴意旨所指摘，或為本院得依職權調查之事項，應認原判決關
於乙○○部分仍有撤銷發回更審之原因。
二、被告丁○○、丙○○、甲○○部分：
本件公訴意旨略以：被告丁○○、丙○○、甲○○三人於八十四年十二月九日晚間，
與戊○○等人相邀而至嘉義市○○路六一０號「金財神大樓」三樓之「侏儸紀ＰＵＢ
」內聚集飲酒、跳舞作樂，適現役軍人戌○○、亥○、天○○等人，亦前往該「侏儸
紀ＰＵＢ」跳舞，迨翌日零時五十五分左右，因少年丑○○在該「侏儸紀ＰＵＢ」舞
池區怒擲酒杯，引起身旁之亥○不滿，雙方發生口角衝突，丑○○及在旁之辛○○、
子○○等人，即與亥○發生肢體衝突，亥○之同伴天○○、戌○○見狀即出面欲解亥
○之危，乃引起丁○○、丙○○、甲○○等人不滿，竟共同基於殺人之犯意聯絡，由
辛○○、子○○分別取出尖刀各一把，丁○○、丙○○及甲○○均以徒手，其餘壬○
○等人則分持現場鐵椅、滅火器、石塊、酒瓶，或以徒手或以腳踢方式，共同下手參
與圍殺，分頭追逐及重擊戌○○、天○○及亥○，其間亥○被追殺至該閣樓上（店內
二樓），辛○○等多人，仍分頭予以圍堵、追擊，並漫然朝亥○、戌○○、天○○之
頭部、胸部、背部等身體要害各處砍殺、重擊，亥○不支先倒於閣樓地上，旋掙扎奮
力爬起，自二、三公尺高之閣樓跳下倒於該店一樓舞池中，戌○○則奔逃下至舞池中
，辛○○等多人見狀復追逐而下，於舞池中或持尖刀、或持鐵椅、滅火器、石塊等物
，或以拳打腳踢，圍殺、追打、重擊亥○、戌○○及天○○身體各部位，嗣亥○、天
○○在被追殺、圍毆下，分別奔出該「侏儸紀ＰＵＢ」店門，而往金財神樓下逃跑，
直至該大樓之一樓門口處，仍遭多人追上予以圍毆重擊，而戌○○則於該「侏儸紀Ｐ
ＵＢ」店內，遭辛○○等人連續砍殺、重擊，已受有重創，後復遭辛○○等人推出該
店位於金財神大樓三樓之店門口附近，被辛○○、子○○二人持刀前後包夾，猛刺其
胸、背、腰等重要部位，致其傷重不支而倒於該處，因而受有頂骨部等處傷勢，亥○
、天○○受有頭皮等傷。嗣警方人員據報前往處理，辛○○等人始作鳥獸散，後戌○
○經送醫急救，延至同日凌晨一時七分左右傷重不治死亡，而亥○、天○○經送醫急
救後，始倖免於難，因認被告丁○○、丙○○、甲○○（下稱丁○○等三人）共犯刑
法第二百七十一條第一項殺人罪嫌云云。經審理結果，認被告丁○○等三人犯罪不能
證明，因而撤銷第一審此部分科刑判決，改判諭知被告丁○○等三人均無罪，固非無
見。
惟查(一)、審理事實之法院，對於案內與論罪科刑、罪名成立與否有關之一切證據，除
認為不必要者外，均應詳為調查，然後基於調查所得之心證以為判斷之基礎；苟與待
證事實有重要關係，在客觀上認為應行調查之證據，又非不易調查或不能調查，而未
依法加以調查，率予判決者，即有刑事訴訟法第三百七十九條第十款規定所稱應於審
判期日調查之證據，而未予調查之違法。原審採信丁○○等三人所謂未參與毆打被害
人戌○○、亥○、天○○之行為，而為其等有利之認定。然卷查甲○○於偵查中已自
白「（問丁○○、丙○○二人在場毆打被害人？）是，我與丁○○、丙○○跟在辛○
○後面追被害人，當時辛○○手上拿刀，被害人被追到外面，刺殺戌○○，再到裡面
刺亥○、天○○」；丁○○於偵查中亦自白「（問甲○○、丙○○參與圍毆被害人？
）我看錄影帶，他們二人甲○○、丙○○有追被害人」（見偵字第六三二０號卷第二
十一頁、二十二頁背面）。再已判決確定共同被告丑○○於偵查中並供稱「我看到他
們三人（按指丁○○等三人）追被害人追來追去」（見同卷第五十頁）。已判決確定
共同被告辛○○於偵查中供稱「他們三人（按指丁○○等三人）於我追殺被害人時，
跟在我後面追被害人。在外面追打被害人後再跑入內再追打被害人，他們三人也在後
面一起進入追另一個被害人」（見少連偵字第一九０號卷第九十二頁）。及證人宇○
○證稱「甲○○有參與毆打戌○○」（見偵字第六三二０號卷第二十頁）。原判決對
於上開不利於被告丁○○等三人之證據，未詳予調查，且未載明何以不足採之理由，
遽謂其等未參與毆打被害人，而認丁○○等三人不應負殺人罪責，已有職權調查未盡
及理由不備之違法。(二)、已判決確定共同被告己○○於警局已供稱：「我是有看見甲
○○（穿黑衣服戴眼鏡）、丁○○二人及辛○○等人在ＰＵＢ門口毆打被害人」（見
嘉義市警察局第一分局嘉市警一刑字第一五七六０號卷第三｜一頁背面）；同案被告
乙○○於偵查中供稱「（問：甲○○、丙○○、丁○○當天有在場參與圍毆被害人？
）有，我有看到他們。」等語（見少連偵字第一九０號卷第九十二頁背面）；已判決
確定共同被告劉水鑫於偵查中供明丁○○等三人有參加毆打被害人（見偵字第六三二
０號卷第五十五頁背面），原判決徒以其等於審理中不同之陳述，即認其等於警局、
偵查中所供不可信，遽行判決，亦有未合。檢察官上訴意旨指摘原判決此部分不當，
非無理由，應認原判決關於丁○○、丙○○、甲○○部分仍有發回更審之原因。
據上論結，應依刑事訴訟法第三百九十七條、第四百零一條，判決如主文。
中      華      民      國    九十一    年      八      月    二十九    日
                              最高法院刑事第二庭
                                  審判長法官  陳  錫  奎
                                        法官  洪  清  江
                                        法官  李  伯  道
                                        法官  陳  世  雄
                                        法官  惠  光  霞
      右正本證明與原本無異
                                              書  記  官
中      華      民      國    九十一    年      九      月      五      日
